【裁判字號】    95,台上,6574
【裁判日期】    951130
【裁判案由】    強盜
【裁判全文】
最高法院刑事判決            九十五年度台上字第六五七四號
上  訴  人  乙○○
            甲○○
上 列一 人
選任辯護人  蔡進清律師
上列上訴人等因強盜案件，不服台灣高等法院高雄分院中華民國
九十三年一月二十日第二審判決（九十二年度上訴字第二０九六
號，起訴案號：台灣屏東地方法院檢察署九十年度偵字第四０三
號），提起上訴，本院判決如下：
    主  文
原判決撤銷，發回台灣高等法院高雄分院。
    理  由
本件原判決認定上訴人乙○○因與被害人石平生認識，曾至被害
人位於屏東縣里港鄉里嶺大橋下右側約一百公尺處之養豬場，熟
知該處出入位置及被害人平日生活習慣。乙○○因缺錢花用而心
起貪念，竟與上訴人甲○○共同基於意圖為自己不法所有之犯意
，於民國八十九年十月三十一日晚間二十時許（適象神颱風侵台
），穿套雨衣並各攜刀子一把，由甲○○騎乘機車附載乙○○前
往上址，乙○○並戴上事前自製之口罩一個及拾得之手套一個，
甲○○則戴上僅露出眼睛及嘴巴之全罩式頭套，二人即侵入被害
人居住之建築物內，由其中一人以一手掐住被害人脖子，另一手
持刀抵住被害人腰部，喝令被害人將錢交出，繼割斷屋內電線合
力綑綁被害人，向被害人逼問錢財放置處，而以強暴之方式致使
被害人不能抗拒，供出放置在褲內之現金新台幣（下同）一萬三
千元、房間內另件褲內之現金五萬元、桌子抽屜內之勞力士手錶
一個等財物，上訴人二人搜取得上述財物後迅即逃離現場，乙○
○事後並分得其中之一萬七千元，其餘財物則均由甲○○取得。
嗣被害人自行脫困，並在屋內拾獲乙○○逃離時掉落之口罩及手
套各一個，而經警方循線查獲乙○○，並依乙○○之供述查獲甲
○○等情。因而維持第一審論處上訴人二人共同攜帶兇器，於夜
間侵入有人居住之建築物內，以強暴至使不能抗拒，而取他人之
物罪刑之判決，駁回上訴人二人在第二審之上訴，固非無見。
惟查：(一)、被害人乃被告以外之人，本質上屬於證人，其陳述被
害經過，亦應依人證之法定偵查、審判程序具結，方得作為證據
。原判決認定上訴人二人有前揭犯行，係依憑被害人石平生先後
於檢察官偵查及第一審審理供述各情（原判決第四頁第四至五行
），為其主要論據之一。然稽諸被害人於檢察官偵查及第一審審
理中多次陳述其被害等相關經過，均未經具結（偵查卷第一宗第
四十三至四十七頁、偵查卷第二宗第一三四至一三六頁、第一審
卷第三十二至四十一頁、第六十六至七十九頁、第九十二至一０
九頁、第二０九至二二０頁）。乃原判決逕採被害人於檢察官偵
查及第一審審理中先後供述各情，為認定上訴人二人有前揭犯行
之主要證據，尚有未合。(二)、犯罪事實應依證據認定之，無證據
不得認定犯罪事實，刑事訴訟法第一百五十四條第二項定有明文
。且認定犯罪事實所憑之證據，須實際存在，就該案卷宗不難考
見者，始克當之。倘判決書內所記載之證據，與卷宗內筆錄或文
件之內容不相適合，則其判決之根據，實際上並不存在，自屬採
證違法。原判決理由欄論述說明甲○○辯稱：八十九年十月三十
一日案發當日，因伊母住院開刀返家休息，伊均在家裡招呼客人
並未外出等情，不足採信，係以經第一審勘驗甲○○所提出之八
十九年八月三十一日錄影帶結果，發現該錄影帶畫面日期載為八
十九年八月三十一日，錄影帶時間顯示自八時三十分開始，顯示
住家門口之單一畫面，自十二時三十五分許起，住家門口與客廳
畫面約二秒循環對換一次，迄二十三時五十分許止又轉為門口畫
面。而錄影帶顯示時間自十九時五十分許至十一時二十五分許，
錄影帶畫面大部分時間均可看見甲○○在客廳與人聊天之情況。
然核對乙○○、甲○○分別持用之0000000000、00
00000000行動電話通聯紀錄，甲○○於八十九年十月三
十一日二十二時三十六分許及二十三時二十四分許，以其持用之
上述行動電話與乙○○持用之行動電話各通聯一次，但在錄影帶
畫面中並未發現甲○○有何撥打電話之情（原判決第十頁第六至
十六行），為其主要論據。然原判決事實欄認定本件案發時間係
八十九年十月三十一日二十時許，則如何以第一審勘驗八十九年
八月三十一日錄影帶之內容，用以證明甲○○上開所辯各情不足
採信？又依乙○○持用之0000000000行動電話通聯紀
錄顯示，乙○○持用之上開行動電話於八十九年十月三十一日，
係分別於當日二時一分許、七時四十分許、七時四十三分許，與
甲○○持用之0000000000行動電話通聯三次，嗣乙○
○持用之上開行動電話於八十九年十一月一日，又分別於當日二
十二時三十六分許、二十三時二十四分許，另與甲○○持用之上
開行動電話通聯二次（偵查卷第一宗第一０三至一０五頁）。原
判決認定上情所依憑上訴人二人間上開行動電話之通聯紀錄內容
，核與卷宗內上訴人二人上開行動電話通聯紀錄所載內容不盡相
符，其認定事實所採之證據難謂於法無違，尚有未合。(三)、有罪
之判決書，對被告有利之證據不採納者，應說明其理由，為刑事
訴訟法第三百十條第二款所明定。故有罪判決書對於被告有利之
證據，如不加採納，必須說明其不予採納之理由，否則即難謂無
判決不備理由之違誤。是事實審法院應於審判期日就被告否認犯
罪所為有利之辯解事項與證據，予以調查，而於有罪判決理由內
詳加論列，否則率行判決，即屬於法有違。上訴人二人具狀辯稱
：本件警方對乙○○為非法逮捕及搜索，其非法逮捕及搜索所取
得之相關證據應排除其證據能力（原審卷第七頁、第六十七至六
十八頁、第一０七頁）等情。上訴人二人上開否認辯解各語是否
屬實？苟上訴人二人上開辯解各情係屬事實，則警方所踐行之訴
訟程序是否合法，即警方所取得之相關證據是否應排除其證據能
力，仍待調查釐清論述說明。乃原審就上情未詳予調查釐清，復
就上訴人二人上開辯解各情，未說明其何以不能為有利上訴人二
人論斷之理由，其查證未盡且理由欠備，遽行判決，尚嫌速斷，
難昭折服。上訴意旨指摘原判決不當，尚非全無理由。按第三審
法院應以第二審判決所確認之事實為判決基礎，刑事訴訟法第三
百九十四條第一項前段定有明文。原判決上述之違背法令，影響
於事實之確定，本院無可據以為裁判，應將原判決撤銷，發回原
審法院更為審判。
據上論結，應依刑事訴訟法第三百九十七條、第四百零一條，判
決如主文。
中    華    民    國  九十五  年   十一   月   三十   日
                      最高法院刑事第一庭
                          審判長法官  董  明  霈
                                法官  林  茂  雄
                                法官  張  祺  祥
                                法官  呂  永  福
                                法官  蕭  仰  歸
      本件正本證明與原本無異
                                      書  記  官
中    華    民    國  九十五  年   十二   月    七    日
                                                    m


司法院資訊處製作；財團法人民間司法改革基金會備份。
